臺灣高等法院臺中分院民事判決
110年度上字第63號
上  訴  人  林素梅   
訴訟代理人  黃啟聰     
視同上訴人  林秋夫     
訴訟代理人  林志鴻    


視同上訴人  陳鴻熊    
            陳鴻連    
            陳世瑋    
            王玉英    

            陳世雄    
            陳世華    
            陳佳祥    
            陳佳祺    
被 上訴 人  洪仁修    
訴訟代理人  洪政國律師
上列當事人間請求分割共有物事件，上訴人對於中華民國109年
11月30日臺灣彰化地方法院108年度訴字第812號第一審判決提起
一部上訴，本院於110年9月22日言詞辯論終結，判決如下：
    主      文
一、原判決除確定部分外廢棄。
二、上開廢棄部分，兩造共有坐落彰化縣○○鎮○○○○段○○○○○地號
    土地分割方法如C案（即附圖二彰化縣○○地政事務所民國110
    年4月16日土地複丈成果圖）所示。
三、第一（除確定部分外）、二審訴訟費用由兩造按附表所示各
    該比例負擔。
    事實及理由
一、程序部分：
㈠、本件分割共有物事件，對於共有人全體必須合一確定，故上
    訴人提起上訴，其效力及於原審同造被告之陳鴻熊、陳鴻連
    、王玉英、陳世瑋、陳世雄、陳世華、陳佳祥、陳佳祺（下
    稱陳鴻熊等8人）、林秋夫等人，應併列其等為上訴人。
㈡、陳鴻熊等8人經合法通知未於言詞辯論期日到場，核無民事訴
    訟法第386條所列各款情形，爰依被上訴人之聲請，由其一
    造辯論而為判決。
二、被上訴人主張：
　　坐落彰化縣○○鎮○○○○段00000地號土地（下稱系爭土地）為
    兩造共有，應有部分比例如附表所示，系爭土地上現有上訴
    人及林秋夫所有建物，又兩造間就系爭土地並無不分割之約
    定，亦無因物之使用目的不能分割情形，然無法協議分割，
    自得訴請裁判分割。被上訴人認原審所採如彰化縣○○地政事
    務所109年5月6日○○○字第000號土地複丈成果圖所示方案（
    下稱A案）為分割較為妥適。而被上訴人對上訴人於本院所
    提出之附圖一（即彰化縣○○地政事務所110年3月10日○○○字
    第000號土地複丈成果圖所示方案，下稱B案）、林秋夫所提
    附圖二（即彰化縣○○地政事務所110年3月24日○○○字第000號
    土地複丈成果圖所示方案，下稱C案），均無意見，且不論
    採何種分割方案，均無找補必要。爰依民法第823條第1項、
    第824條第2、3項規定提起本件訴訟（被上訴人同時訴請裁
    判分割坐落彰化縣○○鎮○○○○段00000地號土地部分，因原審
    判決後，未據共有人提起上訴而告確定，非本院審理範圍，
    不予贅述）。
三、上訴人則以：
　　如採A案分割，上訴人現居之門牌號碼彰化縣○○鎮○○巷00號
    建物將須拆除而無處可居住；又系爭土地目前留有私設巷道
    通往○○巷，如採B案分割，不但與現況相符，且不致形成袋
    地；如採C案分割，上訴人所分得土地東側雖面臨○○巷，惟
    土地與○○巷間築有一道圍牆，圍牆之後尚有三合院及假山阻
    礙上訴人通往○○巷，然林秋夫如承諾願將所有坐落於上訴人
    依C案分得土地上之建物拆除，上訴人亦同意採C案。且不論
    採取何分割方案，分割後各共有人均不需找補。
四、視同上訴人則以：
㈠、林秋夫：
　　系爭土地上建物為上訴人與林秋夫之被繼承人甲○○所有，甲
    ○○於遺囑中已將土地分南北邊由上訴人及林秋夫繼承，採C
    案分割除與遺囑之內容相符外，各共有人得保有土地完整性
    ，東側亦可經由○○巷對外聯絡，無須保留私設巷道之必要，
    若採C案分割，林秋夫願將上訴人分得土地上之所有地上物
    拆除。雖不贊成A案、B案為分割，惟不論採何案分割，各共
    有人間均不須找補。
㈡、陳鴻熊、陳鴻連：
　　於原審稱所分得土地需有道路可對外通行。倘若有拆建物之
    必要，應為補償。
五、王玉英、陳世瑋、陳世雄、陳世華、陳佳祥、陳佳祺經合法
    通知，未於言詞辯論期日到場，亦未提出書狀作任何聲明或
    陳述。
六、原審判決准予分割系爭土地如A案所示，上訴人不服，提起
    上訴，並聲明：㈠原判決除確定部分外廢棄。㈡上開廢棄部分
    ，系爭土地應按B案所示分割。林秋夫則聲明：㈠原判決除確
    定部分外廢棄。㈡上開廢棄部分，系爭土地應按C案所示分割
    。被上訴人則聲明：上訴駁回。
七、本院之判斷：
㈠、按各共有人，除法令另有規定外，得隨時請求分割共有物，
    但因物之使用目的不能分割或契約訂有不分割之期限者，不
    在此限，民法第823條第1項定有明文。是以，共有物依其使
    用目的並非不能分割，又未有不分割之約定者，各共有人得
    隨時請求分割。經查，上訴人主張系爭土地為兩造所共有，
    共有人及應有部分如附表所示，又系爭土地並無不能分割之
    情事，兩造間亦無不分割之約定等事實，為兩造所不爭執，
    堪信為真實。則兩造無法就系爭土地分割方法達成協議，被
    上訴人依上開規定，請求分割兩造共有之系爭土地，自屬於
    法有據。
㈡、次按依民法第824條第2、3、4項規定，法院所定共有物之分
    割方法有：「一、以原物分配於各共有人，但各共有人均受
    原物之分配顯有困難者，得將原物分配於部分共有人。二、
    原物分配顯有困難時，得變賣共有物，以價金分配於各共有
    人；或以原物之一部分分配於各共有人，他部分變賣，以價
    金分配於各共有人。以原物為分配時，如共有人中有未受分
    配，或不能按其應有部分受分配者，得以金錢補償之。以原
    物為分配時，因共有人之利益或其他必要情形，得就共有物
    之一部分仍維持共有」。再按共有人因共有物分割之方法不
    能協議決定，而提起請求分割共有物之訴，應由法院依民法
    第824條命為適當之分配，不受任何共有人主張之拘束；定
    共有物分割之方法，可由法院自由裁量，但以其方法適當者
    為限，又法院裁判分割共有物，須斟酌各共有人之利害關係
    、使用情形、共有物之性質及價值、經濟效用，符合公平經
    濟原則，其分割方法始得謂為適當（最高法院49年台上字第
    2569號判例意旨、90年度台上字第1607號裁判意旨參照）。
㈢、經查，系爭土地地形呈左窄右寬之四邊形，土地並有如原審
    判決附圖一（下稱現況圖）編號I、J、K所示上訴人及林秋
    夫所有建物存在，其中編號I建物為木石磚造及加強磚造之
    三合院，三合院北側部分係上訴人使用，三合院中間為上訴
    人與林秋夫共同使用，三合院南側則為林秋夫所使用，編號
    J、K建物則均由上訴人單獨使用，此業經原審會同兩造勘驗
    現場明確，製有勘驗筆錄及現場相片附卷可佐（見原審卷㈠
    第209-225頁），並囑託彰化縣○○地政事務所測量屬實，有
    該所109年2月6日土地複丈成果圖可參，復有彰化縣地方稅
    務局房屋稅籍證明在卷可按（見本院卷第41-53頁），堪信
    屬實。
㈣、次查，系爭土地如採A案分割，上訴人現居之三合院北側建物
    坐落林秋夫所分得土地上而須拆除，復與現況使用情形不符
    ，且陳鴻熊等8人所分得之土地呈狹長型，東側臨○○巷之面
    寬過於狹窄，有礙土地之規劃使用，加以持有系爭土地合計
    80%以上之上訴人及林秋夫均表示不贊同A方案為分割。如採
    B方案為分割，雖保留現有之私設巷道供上訴人通行至○○巷
    ，然此方案將林秋夫所分得之土地割裂為兩塊，不利林秋夫
    就所分得土地之利用，復增加林素梅、林秋夫共有私設巷道
    所坐落土地，與分割共有物以消滅共有之目的不符。如採C
    案分割，各共有人分得土地均較完整，而分得之土地東側均
    面臨○○巷而得對外聯絡，並無形成袋地之虞，且與三合院目
    前使用情形相符，亦無另外成立新共有關係等情。
㈤、本院審酌上開A、B、C案分割方法後，認採C案分割，各共有
    人分得之土地較為完整，而供共有人分配之土地，均得由東
    側之○○巷而對外聯絡，不致形成袋地，有利土地之規劃與使
    用，復與三合院目前使用情形相符，且上訴人及林秋夫可分
    得單獨使用之土地面積較B案分別增加89（計算式：0000-00
    0=89）、122（計算式：0000-000-000=122）平方公尺，又
    不會形成新的共有關係，自較A、B案為可採。至採C案分割
    後，林秋夫所有建物如占用上訴人分得之土地，依強制執行
    法第131條第1項前段規定，林秋夫本需拆除地上建物返還土
    地與上訴人，況林秋夫於本院審理中亦表示目前使用之三合
    院部分屋齡已久，而無人居住使用，如採C案分割，願將占
    用上訴人分得土地之三合院建物拆除，並無上訴人所指無法
    通行之問題，自無B案留設私設巷道對外聯絡之必要。另不
    論採B、C案分割，上訴人所有如原審判決現況圖編號J、K所
    示之建物所坐落之土地均分配與林秋夫，上訴人須於分配後
    拆除編號J、K所示之建物。惟上開編號J、K所示建物均係鐵
    皮構造之建物（見原審卷㈠第221頁上方相片），與編號I上
    方所示建物係磚造建物（見原審卷㈠第223頁上方、225頁相
    片）相較，採C案分割後，上訴人得保留磚造建物，並增加
    可使用土地面積，所受損害自較B案為小，B、C案之優劣立
    判，上訴人亦表示如林秋夫承諾願將所有坐落於上訴人依C
    案分得土地上之建物拆除，上訴人亦同意採C案，本院認C案
    自較A、B案為可採。
㈥、又本院曾發函命陳鴻熊等8人於收受通知7日內具狀陳報表示
    是否願依分割方案繼續保持共有，惟未獲回應，審酌陳鴻熊
    等8人就系爭土地之應有部分僅為125平方公尺，維持共有較
    有利於土地之利用，而採C案分割並未不利於陳鴻熊等8人，
    應可認陳鴻熊等8人就C案所示之分割方案不致有反對之意，
    爰仍將C案編號丁所示土地分配與陳鴻熊等8人，並按原應有
    部分繼續保共有。至被上訴人不論依A、B、C案分割，所受
    分配之位置均相同，被上訴人亦表示無論採何方案均無意見
    。因此，本院認採C案分割，係符合多數共有人之利益及意
    見，自屬妥適。
㈦、又本院認依附圖二所示分割方案分配土地後，各共有人所分
    得土地之經濟價值相當，符合兩造利益，且無特別不利益之
    處，且到庭之上訴人、被上訴人及林秋夫均表示不用互相找
    補，爰判決如主文第2項所示。
八、綜上所述，本件被上訴人請求分割系爭土地，並無不合，應
    予分割，原審判決未及審酌上訴人及林秋夫於本院所新提出
    之B、C案，而判決分割方法如A案所示，自有未洽。又按法
    院併以原物分配、變賣、金錢補償為共有物之分割方法時，
    其判決有不可分割之關係，當事人對於第一審法院定分割方
    法之判決提起上訴時，第二審法院如認第一審法院所定分割
    方法有部分不當，即應將第一審判決全部廢棄改判，不得為
    一部維持一部廢棄之判決(最高法院108年度台上字第812號
    判決參照)。原審判決所定分割方法不當，上訴意旨指摘原
    判決不當，求予廢棄改判，為有理由，爰將原判決全部廢棄
    改判，改諭知如主文第2項所示。
九、末按共有物分割，由敗訴當事人負擔訴訟費用顯失公平者，
    法院得酌量情形，命勝訴之當事人負擔其一部，民事訴訟法
    第80條之1定有明文。本件分割共有物之訴，既經本院判准
    分割，並為全體共有人定分割方法，如僅由上訴人負擔訴訟
    費用顯失公平，爰併令兩造依附表所示比例負擔訴訟費用。
十、本件事證已明，兩造其餘之攻擊或防禦方法及所用之證據，
    經本院斟酌後，認為均不足以影響本判決之結果，爰不逐一
    論列，附此敘明。
、據上論結，本件上訴為有理由，判決如主文。
中　　華　　民　　國　　110 　年　　10　　月　　13　　日
                  民事第二庭    審判長法　官  楊國精
　　　　　　　　　　　      　　　　　法　官  陳正禧
　　　　　　　　　　　      　　　　　法　官  李立傑
正本係照原本作成。
如不服本判決，應於收受送達後二十日內向本院提出上訴書狀，
其未表明上訴理由者，應於提出上訴後二十日內向本院補提理由
書狀（均須按他造當事人之人數附繕本）。因疫情而遲誤不變期
間，得向法院聲請回復原狀。
上訴時應提出委任律師或具有律師資格之人之委任狀。委任有律
師資格者，另應附具律師資格證書及釋明委任人與受任人有民事
訴訟法第四百六十六條之一第一項但書或第二項所定關係之釋明
文書影本。如委任律師提起上訴者，應一併繳納上訴裁判費。
                                      書記官  李欣憲
中　　華　　民　　國　　110 　年　　10　　月　　13　　日
附表：
兩造就系爭土地之應有部分比例、訴訟費用負擔之比例
編號 共有人  權利範圍 （應有部分比例） 訴訟費用負擔比例 １ 洪仁修 766/8400 766/8400 ２ 陳鴻熊 4/252 4/252 ３ 陳鴻連 3/252 3/252 ４ 王玉英 1/378 1/378 ５ 陳世瑋 1/378 1/378 ６ 陳世雄 1/378 1/378 ７ 陳世華 1/378 1/378 ８ 陳佳祥 1/378 1/378 ９ 陳佳祺 1/378 1/378  林素梅 225449/617400 225449/617400  林秋夫 1/2 1/2